ACORDAO-COMPLETO-2389982

ACÓRDÃO 3139/2020 ATA 45/2020 - PLENÁRIO

VISTOS, relatados e discutidos estes autos de relatório de auditoria realizada no Departamento Nacional de Infraestrutura de Transportes (DNIT) , no âmbito do Fiscobras 2019, cujo objeto é a fiscalização das obras de melhoria de capacidade, incluindo duplicação, do lote 3 da rodovia BR-116/RS.
ACORDAM os Ministros do Tribunal de Contas da União, reunidos em sessão do Plenário, diante das razões expostas pelo relator, em: 
9.1. determinar ao Departamento Nacional de Infraestrutura de Transportes que informe a este Tribunal, no prazo de 60 dias, as medidas adotadas para quantificação do dano, identificação dos responsáveis, ressarcimento ao Erário, ou, em caso de insucesso da cobrança administrativa, a instauração de tomada de contas especial relativa aos possíveis prejuízos advindos da implementação de solução técnica inadequada para a fundação e corpo de aterros em serviços de terraplenagem das obras do lote 3 da rodovia BR 116/RS, objeto do Contrato 459/2012;
9.2. dar ciência ao DNIT que a não-inclusão, no cronograma de execução de suas obras rodoviárias, de prazo suficiente para a expedição das licenças das áreas de apoio ou a expedição de ordem de serviço sem garantia de que a quantidade de jazidas com licenças expedidas seja suficiente para permitir o trabalho em campo, sem comprometimento do seu cronograma físico, estão em desacordo com a jurisprudência do Tribunal, a exemplo dos Acórdão 2383/2007-TCU-Plenário e 2628/2007-TCU-Plenário, ambos do relator E. Ministro Benjamin Zymler, Acórdão 440/2008-TCU-Plenário, relator E. Ministro Raimundo Carreiro, Acórdão 2061/2008-TCU-Plenário, relator E. Ministro-Substituto Augusto Sherman Cavalcanti e Acórdão 727/2016-TCU-Plenário, relator E. Ministro-Substituto André Luís de Carval;
9.3. promover a juntada de cópias do presente relatório de auditoria, bem como do Relatório, do Voto e do Acórdão aos processos TC Processo 003.063/2012-7 e TC Processo 017.210/2017-8.

Auditoria nas obras de melhoria de capacidade, incluindo duplicação, do lote 3 da rodovia BR-116/RS.

Departamento Nacional de Infraestrutura de Transportes (DNIT).

3. Interessados/Responsáveis:
3.1. Interessado: Congresso Nacional (vinculador).

13.1. Ministros presentes: José Mucio Monteiro (Presidente), Walton Alencar Rodrigues (Relator), Benjamin Zymler, Augusto Nardes, Aroldo Cedraz, Raimundo Carreiro, Ana Arraes, Bruno Dantas e Vital do Rêgo.
13.2. Ministros-Substitutos presentes: Augusto Sherman Cavalcanti, Marcos Bemquerer Costa, André Luís de Carvalho e Weder de Oliveira.

ACORDAO-COMPLETO-2504912

Acórdão 2789/2021 - Plenário

ACORDAO-COMPLETO-2460723

Acórdão de Relação 339/2021 - Plenário

Acórdão de Relação

WALTON ALENCAR RODRIGUES

Trata-se de relatório de auditoria realizada no Departamento Nacional de Infraestrutura de Transportes (DNIT) , no período compreendido entre 24/4/2019 e 23/8/2019, no âmbito do Fiscobras 2019, destinada a fiscalizar a execução das obras de melhorias de capacidade e duplicação do lote 3 da rodovia BR-116/RS, segmento km 351,34 ao km 373,22, objeto do Contrato 459/2012 (valor inicial a PI, R$ 75.464.878,89, ref. set/2009) , firmado entre o DNIT e a empresa Ivaí Engenharia de Obras S/A.
Para supervisão da execução dos serviços e desapropriação, foi contratada a empresa Ecoplan Engenharia Ltda., no valor de R$ 6.390.662,82 (a preços de 1º/4/2011) , a qual também foi a responsável pela elaboração do projeto básico e executivo das obras dos lotes 3 e 4 da rodovia.
O volume de recursos fiscalizados alcançou o montante de R$ 80.183.173,80, referente ao total dos valores empenhados aos Contratos 459/2012, 831/2012 e 857/2016, os dois últimos ajustes de supervisão da execução do Contrato 459/2012, conforme consulta ao Sistema de Acompanhamento de Contratos (SIAC) do DNIT.
O escopo central da auditoria foi atender ao determinado no subitem 9.3 do Acórdão 2082/2018-TCU-Plenário, relator E. Ministro Benjamin Zymler. 
A partir do objetivo do trabalho e a fim de avaliar em que medida os recursos foram aplicados de acordo com a legislação pertinente, formularam-se as seguintes questões:
1) os preços dos serviços definidos no orçamento da obra são compatíveis com os valores de mercado?
2) os aditivos decorrentes das revisões de projeto em fase de obras afetaram o equilíbrio econômico-financeiro do contrato em desfavor da Administração?
3) na execução dos serviços identificaram-se situações manifestamente antieconômicas?
Os trabalhos foram realizados com observância às Normas de Auditoria do Tribunal de Contas da União (Portaria TCU 280, de 8 de dezembro de 2010, alterada pela Portaria TCU 168, de 30 de junho de 2011) , aos Padrões de Auditoria de Conformidade estabelecidos pelo TCU (Portaria Segecex 26, de 19 de outubro de 2009) e ao Roteiro de Auditoria de Obras Públicas (Portaria Segecex 33, de 7 de dezembro de 2012) .
Para a realização deste trabalho foram utilizadas as seguintes técnicas de auditoria: análise documental (do projeto de engenharia e dos aditivos decorrentes das revisões de projeto em fase de obras) ; confronto de informações e documentos; adoção de metodologia Curva ABC para levantamento de conformidade dos preços dos serviços, com a utilização da ferramenta institucional Sistema de Análise de Orçamento (SAO) ; conferência de cálculos; além de visita ao local das obras.
Consoante instrução da equipe de auditoria da Secretaria de Fiscalização de Infraestrutura Rodoviária e de Aviação Civil (SeinfraRodoviaAviação) , lançada à peça 28, verificou-se a compatibilidade dos preços dos serviços definidos no orçamento da obra com os valores de mercado, bem como a manutenção do equilíbrio econômico-financeiro do Contrato 459/2012 após a celebração de dois termos aditivos decorrentes de revisões de projeto em fase de obra.
Em relação a situações manifestamente antieconômicas verificadas na execução dos serviços, foram identificados os seguintes achados:
- demora na correção de solução técnica inadequada em fundação e corpo de aterro de serviços de terraplenagem, acarretando provável dano ao Erário, em decorrência de deficiências verificadas no projeto básico, no projeto executivo e na supervisão da obra, todos a cargo da empresa Ecoplan Engenharia Ltda.   (item III.1 do relatório de fiscalização) ; e
- atrasos na execução da obra, a configurar antieconomicidade e ineficiência na gestão do empreendimento (item III.2 do relatório de fiscalização) , em razão de demora no pagamento à construtora, em desapropriações e nos licenciamentos de jazidas.
Com o endosso do diretor de subunidade, as propostas de encaminhamento da equipe de fiscalização foram:
- promover a oitiva do DNIT e da empresa Ecoplan Engenharia Ltda., na qualidade de supervisora, para se manifestarem sobre o possível dano ao erário decorrente da demora na correção de solução técnica inadequada para a fundação e corpo de aterros nas obras objeto do Contrato 459/2012, alertando-a quanto à possibilidade de o Tribunal vir a determinar a abertura de tomada de contas especial, caso não seja apresentada manifestação ou esta não seja acolhida (item III.1) ;
- recomendar ao DNIT que inclua, no cronograma de execução de suas obras rodoviárias, prazo suficiente para a expedição das licenças de utilização das áreas de apoio (jazidas) , ou, como solução alternativa, somente expeça a ordem de início dos serviços após a certificação de que a quantidade de jazidas com licenças expedidas seja em número suficiente para permitir o trabalho em campo sem comprometimento do cronograma físico da obra (item III.2) ; e
- promover a juntada de cópias do presente relatório de auditoria, bem como do Relatório, do Voto e do Acórdão que vier a ser prolatado aos processos TC Processo 003.063/2012-7 e TC Processo 017.210/2017-8 (item II.1) .
Em manifestação inicial (peça 30) , o titular da SeinfraRodoviaAviação dissentiu da proposta de oitiva do DNIT e da empresa Ecoplan Engenharia Ltda. por entender que a autarquia já tomara as medidas para responsabilização e punição da projetista e supervisora das obras. 
Levantou possíveis óbices à quantificação do dano decorrente da implementação de solução técnica inadequada nos serviços de terraplenagem. 
Por fim, propõe substituir a recomendação por ciência em relação aos atrasos verificados na execução da obra.
Mediante despacho à peça 31, restitui os autos à Unidade Técnica para que analisasse conclusivamente sobre a manifestação a ser apresentada pelo DNIT acerca dos seguintes pontos:
a) se foi dada ordem de serviço e em que data para a retomada das obras, objeto do Contrato 459/2012, que se encontravam paralisadas;
 b) se foi pactuado, no Contrato 459/2012, alteração dos serviços de fundação e de corpo de aterro nas obras de melhoria de capacidade, incluindo duplicação, na Rodovia BR-116, a fim de garantir a qualidade e a durabilidade especificadas para a pavimentação que ainda será executada;
c) se foram pactuados, no Contrato 459/2012, serviços necessários à correção das falhas na fundação e no corpo de aterro nas obras de melhoria de capacidade, incluindo duplicação, na Rodovia BR-116, os quais, de acordo com informações do "Relatório Técnico" emitido pelo Dnit, em 2015 (peça 24, p. 17 a 20) , apresentam impacto financeiro de R$ 5 a 7 milhões na avença, a preços de 2009, dependendo da solução adotada;
d) caso os serviços referidos nos itens "b" e "c" não tenham sido pactuados, qual o impacto financeiro da inserção deles e de outros eventualmente necessários à conclusão das obras no Contrato 459/2012; 
e) caso seja necessário aditar o Contrato 459/2012, se há limitações legais (levando em conta os valores dos termos aditivos à avença já celebrados) e/ou orçamentárias e financeiras ao ato;
f) quais serviços e respectivos quantitativos, previstos no Contrato 459/2012 e ainda não executados, necessitam de alteração para que a qualidade do objeto a ser executado não seja comprometida e sejam atingidos os parâmetros de resistência do pavimento, condizentes com as exigências impostas pelo tráfego da rodovia; 
g) caso os serviços referidos nos itens "b" e "c" não tenham sido pactuados, por meio de termo aditivo ao Contrato 459/2012, qual a data prevista para que isso ocorra;
h) quanto aos demais entraves ao andamento do Contrato 459/2012, tais como, atrasos nas desapropriações, nos pagamentos à construtora e na concessão de licenças ambientais, se já foram todos resolvidos;
i) o valor do dano ao Erário causado pelas falhas nos projetos básico e executivo elaborados pela Empresa Ecoplan Engenharia Ltda. e pela atuação da mesma empresa como supervisora do contrato de execução da obra, a qual, ante a detecção dos defeitos, ofereceu soluções inapropriadas; bem como os responsáveis pelo dano apurado.
Adotadas as medidas saneadoras, a SeinfraRodoviaAviação lançou a seguinte instrução:
INTRODUÇÃO
Trata-se de relatório de auditoria, no âmbito o Fiscobras 2019, tendo como objeto o terceiro lote de obras da duplicação da BR-116/RS, no trecho entre Porto Alegre e Pelotas. A presente instrução destina-se à elaboração de parecer, determinado por meio de despacho do Ministro Relator Walton Alencar (peça 31) , relativo à análise dos esclarecimentos prestados pelo Departamento Nacional de Infraestrutura de Transportes - DNIT - em resposta à diligência (Ofício 755/2019-TCU/SeinfraRodoviaAviação, peça 32) , também determinada pelo mesmo despacho.
HISTÓRICO
Como resultado da fiscalização realizada no âmbito do Fiscobras 2019, no terceiro lote das obras de duplicação da BR-116/RS, no trecho entre Porto Alegre e Pelotas, elaborou-se o relatório de auditoria (Fiscalis 81/2019, peça 28) , em que foram apontados dois achados: 
a) demora na correção de solução técnica inadequada acarretando em provável dano ao erário; e
b) atrasos na execução da obra constituem fato antieconômico e ineficiente.
Da leitura do relatório de auditoria, foram suscitados riscos e incertezas pelo Ministro Relator, conforme consignado em seu despacho (peça 31, p. 4) :
Portanto, há grande risco de que o empreendimento seja retomado com uma solução construtiva inadequada, com o potencial de tornar o objeto executado inservível. Além disso, é possível que haja ainda outros impedimentos à continuidade do contrato, referentes a licenciamento ambiental, desapropriações, ausência de disponibilidade financeira e orçamentária; ou limitações jurídicas à celebração de novos e necessários termos aditivos ao Contrato 459/2012.
Diante disso, foi determinada, no mesmo despacho, diligência ao DNIT a fim de que fosse esclarecido o seguinte (peça 31, p. 4) :
a) se foi dada a ordem de serviço para a retomada do Contrato 459/2012 e em que data; 
b) se foi pactuado, no Contrato 459/2012, alteração dos serviços de fundação e de corpo de aterro nas obras de melhoria de capacidade, incluindo duplicação, na Rodovia BR-116, a fim de garantir a qualidade e a durabilidade especificadas para a pavimentação que ainda será executada; 
c) se foram pactuados, no Contrato 459/2012, serviços necessários à correção das falhas na fundação e no corpo de aterro nas obras de melhoria de capacidade, incluindo duplicação, na Rodovia BR-116, os quais, de acordo com informações do "Relatório Técnico" emitido pelo Dnit, em 2015 (peça 24, p. 17 a 20) , apresentam impacto financeiro de R$ 5 a 7 milhões na avença, a preços de 2009, dependendo da solução adotada; 
d) caso os serviços referidos nos itens "b" e "c" não tenham sido pactuados, qual o impacto financeiro da inserção deles e de outros eventualmente necessários à conclusão das obras no Contrato 459/2012; 
e) caso seja necessário aditar o Contrato 459/2012, se há limitações legais (levando em conta os valores dos termos aditivos à avença já celebrados) e/ou orçamentárias e financeiras ao ato; 
f) quais serviços e respectivos quantitativos, previstos no Contrato 459/2012 e ainda não executados, necessitam de alteração para que a qualidade do objeto a ser executado não seja comprometida e sejam atingidos os parâmetros de resistência do pavimento, condizentes com as exigências impostas pelo tráfego da rodovia; 
g) caso os serviços referidos nos itens "b" e "c" não tenham sido pactuados, por meio de termo aditivo ao Contrato 459/2012, qual a data prevista para que isso ocorra; 
h) quanto aos demais entraves ao andamento do Contrato 459/2012, tais como, atrasos nas desapropriações, nos pagamentos à construtora e na concessão de licenças ambientais, se já foram todos resolvidos; 
i) o valor do dano ao Erário causado pelas falhas nos projetos básico e executivo elaborados pela Empresa Ecoplan Engenharia Ltda. e pela atuação da mesma empresa como supervisora do contrato de execução da obra, a qual, ante a detecção dos defeitos, ofereceu soluções inapropriadas; bem como os responsáveis pelo dano apurado. 
Assim procedeu-se a diligência ao DNIT (peça 32) . As respostas apresentadas (peças 34 a 39) aos questionamentos supracitados serão analisadas a seguir.
EXAME TÉCNICO
a) se foi dada a ordem de serviço para a retomada do Contrato 459/2012 e em que data;
Resposta DNIT (peça 39, p.1) :
Sim, foi dada Ordem de Reinício a partir de 01/07/2019, de acordo com o 7º Termo Aditivo ao Contrato, que também prorrogou a data do final para 04/07/2020 e a vigência do contrato para 01/11/2020. Este reinício permitiu a apresentação da 3ª RPFO (Revisão de Projeto em Fase de Obra) que se encontra em tramitação no DNIT.
Análise:
De fato, conforme o 7º Termo Aditivo à peça 13, p. 22-25, o Contrato 459/2012 recebeu ordem para retomada dos serviços a partir de 1/7/2019; encontra-se vigente, com o prazo para sua execução prorrogado até 4/7/2020 e a vigência contratual prorrogada até 1/11/2020 (120 dias após o prazo final da execução) . 
Ademais, verificou-se, em consulta ao Sistema de Acompanhamento de Contratos - SIAC do DNIT, que após a retomada da execução do contrato em 1/7/2019, houve as seguintes medições (a PI, ref. set/2010) : Julho/2019: R$ 0,00; Agosto/2019: R$ 359.270,41; Setembro/2019: R$ 316.333,01; e Outubro/2019: R$ 410.208,05. Tais números indicam, até o presente momento, que a obra está sendo gradativamente retomada.
b) se foi pactuado, no Contrato 459/2012, alteração dos serviços de fundação e de corpo de aterro nas obras de melhoria de capacidade, incluindo duplicação, na Rodovia BR-116, a fim de garantir a qualidade e a durabilidade especificadas para a pavimentação que ainda será executada;
Resposta DNIT (peça 39, p. 1-2) :
Para garantir a qualidade e durabilidade especificada para a pavimentação que ainda será executada nas obras a Rodovia BR-116, lote 3, para locais onde não havia sido iniciada a camada de sub-base, foi prevista alteração nos serviços de execução de corpo de aterro, utilizando reforço com camada drenante em pedra rachão para fundo de aterro nos seguintes segmentos ainda em fase de terraplenagem:
Km 351+410 a km 351+720 - 230 m junto à ponte do Arroio Araçá; 
Km 357+320 a km 357+720 - 400 m junto ao acesso à comunidade de Raia Pires;
Análise:
Pela resposta acima transcrita, verificou-se que o DNIT não respondeu objetivamente à questão 'b'. Todavia, a resposta consta na manifestação relativa à questão 'f', peça 39, p. 3, e, é negativa, pois a alteração dos serviços de fundação e de corpo de aterro serão objetos de uma eventual 3ª Revisão de Projeto em Fase de Obras.
Além disso, da resposta do DNIT, constatou-se que é pequeno o trecho (630 m ante uma extensão total do segmento de 21.880 m) em que não havia sido iniciada a execução da sub-base e será viável a alteração nos "serviços de fundação e de corpo de aterro". Portanto, apenas nesses 2 subsegmentos supracitados é que serão adotadas a solução de terraplenagem + pavimentação semelhante à solução prevista nos Lotes 1, 2, 5, 6, 7, 8 e 9 do empreendimento. Nos demais segmentos, deverá ser adotada solução distinta, conforme será tratado nos itens 'c' e 'd' a seguir.
Deve ser esclarecido que o fato de não se promover a alteração dos serviços de fundação e de corpo de aterro, nos demais segmentos, é de ordem técnico-econômica: nesses locais, em que a base e o revestimento já foram executados, não se mostra economicamente viável a correção das camadas inferiores (fundação e corpo de aterro) , pois exigiria a remoção das camadas sobrejacentes (com descompactação de materiais e perdas de serviços) , sendo mais factível a execução do reforço nas camadas superiores do pavimento, considerando a resistência da estrutura como um todo.
c) se foram pactuados, no Contrato 459/2012, serviços necessários à correção das falhas na fundação e no corpo de aterro nas obras de melhoria de capacidade, incluindo duplicação, na Rodovia BR-116, os quais, de acordo com informações do "Relatório Técnico" emitido pelo DNIT, em 2015 (peça 24, p. 17 a 20) , apresentam impacto financeiro de R$ 5 a 7 milhões na avença, a preços de 2009, dependendo da solução adotada;
Resposta DNIT (peça 39, p. 2) :
Não. Após reinício contratual foi apresentada a 3ª RPFO do Contrato 459/2012 em conformidade com os relatórios apresentados pela Comissão Técnica, Supervisora e Universidade Federal de Santa Maria chegando a dois cenários como alternativas para assegurar o cumprimento da vida útil de projeto, a seguir apresentados: [apresenta os dois cenários]
Análise:
No primeiro cenário apresentado pelo DNIT (peça 39, p. 2) , é proposto o reforço do pavimento com aplicação de geogrelha em ambas as faixas de rolamento, sob a última camada de CBUQ, além de acréscimo de 1,0 cm na espessura da camada de CBUQ com polímero (também nas duas faixas de rolamento) e adição de 1,0 cm na espessura da camada de CBUQ convencional (no acostamento externo) .
Para essa solução, juntamente com outros serviços necessários à conclusão das obras, o reflexo financeiro calculado pelo DNIT é de R$ 5.652.894,93, o que, além dos demais aditivos já firmados anteriormente, acarretaria em acréscimo da ordem de 31,47% no valor inicial do Contrato 459/2012.
Já no segundo cenário (peça 39, p.2) , é proposto o reforço do pavimento apenas com o acréscimo na espessura do CBUQ, sem a utilização da geogrelha: aumentos de 7,0 cm de CBUQ com polímero em ambas as faixas de rolamento e de 3,0 cm de CBUQ convencional no acostamento externo.
Para essa segunda solução, o reflexo financeiro calculado pelo DNIT é de R$ 5.619.339,05. Juntamente com outros serviços eventualmente necessários à conclusão das obras, além dos demais aditivos já firmados anteriormente, acarretaria num acréscimo da ordem de 30,40% no valor inicial do Contrato 459/2012.
Portanto, segundo a resposta apresentada pelo DNIT, e considerando também as informações e estudos apresentados à época da auditoria (peças 19, 20 e 24) , as soluções para o problema ora tratado já foram estudadas, houve a quantificação dos serviços adicionais necessários e foi calculado o custo total atualizado para a conclusão do empreendimento. Entretanto, ainda não foram pactuadas, por meio de aditivo, as alterações necessárias para a correção das falhas identificadas.
d) caso os serviços referidos nos itens "b" e "c" não tenham sido pactuados, qual o impacto financeiro da inserção deles e de outros eventualmente necessários à conclusão das obras no Contrato 459/2012; 
Resposta DNIT (peça 39, p.3) :
Conforme apresentado nos itens "b" e "c", a 3ª RPFO se mostrou economicamente viável, no CENÁRIO 02, resultando acréscimo acumulado de 30,400% a Preços Iniciais do valor inicialmente contratado. No entanto tal solução, nos termos do Acórdão 2819/2011-TCU-Plenário, ocasionará a extrapolação do limite legal de 25%, em 5,400%. Portanto visualizando a garantia integral dos serviços executados, a fase atual dos serviços, a entrega a sociedade e a economicidade da solução em detrimento dos custos apropriados direta e indiretamente de uma nova contratação, é que aflora como boa solução para o caso em comento, o uso do instrumento de excepcionalidade nesta singular demanda.
Análise:
Conforme visto no item 'c' anterior, foram duas as alternativas estudadas pelo DNIT: a primeira, com menor acréscimo na espessura do revestimento, mas com a utilização de geogrelha, teve o reflexo financeiro estimado em R$ 5.652.894,93. A segunda alternativa, que não prevê a utilização da geogrelha, mas um maior aumento na espessura do revestimento, teve o reflexo financeiro estimado pelo DNIT em R$ 5.619.339,05.
A análise da razoabilidade do reflexo financeiro dessas duas soluções estudadas pelo DNIT será feita no item 'e' a seguir.
e) caso seja necessário aditar o Contrato 459/2012, se há limitações legais (levando em conta os valores dos termos aditivos à avença já celebrados) e/ou orçamentárias e financeiras ao ato; 
Resposta DNIT (peça 39, p. 3) :
Conforme discorrido no item anterior, considerando as limitações contidas no acórdão 2819/2011, haverá a extrapolação do limite legal de 25%. Desta forma, NÃO SENDO ACOLHIDA A EXCEPCIONALIDADE DESTA 3ª RPFO COM CONJUNTO DE ACRÉSCIMOS DE 30,400%, seguindo o Acórdão 2819/2011-TCU-Plenário, os adicionais serão considerados como serviços remanescentes.
Análise:
Conforme visto no item 'c', para ambas as soluções estudadas pelo DNIT, os acréscimos decorrentes da correção da solução técnica para o pavimento, além de outros serviços necessários à conclusão da obra, ultrapassam o limite de 25% previsto no § 1º, art. 65, da Lei 8.666/1993.
Sobre as limitações legais relativas a aditivos contratuais, apresenta-se a seguir breve resumo sobre a jurisprudência do Tribunal acerca do tema:
Em consulta formulada pelo Ministro de Estado dos Transportes questionou-se a viabilidade jurídica da compensação entre os conjuntos de acréscimos e supressões contratuais necessários à adequada execução dos ajustes celebrados antes da publicação do Acórdão 2819/2011-TCU-Plenário, Ministro Relator Walton Alencar, referentes a obras de infraestrutura a cargo de entidades vinculadas àquele ministério. Em resposta ao consulente, o TCU prolatou o Acórdão 3105/2013-TCU-Plenário, Ministro Relator Walton Alencar, que esclareceu:
 (...) 
9.2.1. é juridicamente viável a compensação entre o conjunto de acréscimos e supressões ao objeto dos contratos referentes a obras de infraestrutura celebrados antes do trânsito em julgado do Acórdão 749/2010-TCU-Plenário por órgãos e entidades vinculados ao Ministério dos Transportes;
 (...) 
9.2.3. os órgãos e as entidades vinculados ao Ministério dos Transportes devem, nas contratações ocorridas a partir da data do trânsito em julgado do Acórdão 749/2010-TCU-Plenário, passar a considerar, para efeito de observância dos limites de alterações contratuais previstos no art. 65 da Lei nº 8.666/1993, as reduções ou supressões de quantitativos de forma isolada, ou seja, o conjunto de reduções e o conjunto de acréscimos devem ser sempre calculados sobre o valor original do contrato, aplicando-se a cada um destes conjuntos, individualmente e sem nenhum tipo de compensação entre eles, os limites de alteração estabelecidos no dispositivo legal;
Pela leitura do excerto acima, sabendo que o Contrato 459/2012 foi firmado em 12/7/2012 e que o trânsito em julgado do Acórdão 749/2010 se deu em 9/4/2012 (TC Processo 014.188/2014-7, peça 5) , portanto, antes da assinatura do contrato, infere-se que o caso ora tratado se enquadra no subitem 9.2.3 do Acórdão 3105/2013-TCU-Plenário. Portanto, o cálculo do limite de 25% das alterações contratuais deve ser feito individualmente e sem nenhuma compensação entre reduções e acréscimos.
Assim, considerando a metodologia de cálculo disposta no subitem 9.2.3 do Acórdão 3105/2013-TCU-Plenário, no subitem 9.1 do Acórdão 2819/2011-TCU-Plenário e os cálculos apresentados pelo DNIT (peça 39, p. 2) , conforme tratado no item 'c' anterior, o cenário 1 totalizaria 47,19% e o cenário 2, 45,1%, ambos percentuais de acréscimos. Portanto, bem superiores ao limite de 25% previsto na Lei de Licitações.
Sobre a eventual possibilidade de ultrapassar o limite de 25% em aditivos, situação debatida na Decisão 215/1999-TCU-Plenário, Ministro Revisor Adylson Motta, entendeu-se que o caso ora tratado não se enquadra no rol de requisitos listados naquela decisão, conforme será visto a seguir.
Para melhor entendimento, transcreve-se excerto da Decisão TCU 215/1999-TCU-Plenário:
 (...) 
b) nas hipóteses de alterações contratuais consensuais, qualitativas e excepcionalíssimas de contratos de obras e serviços, é facultado à Administração ultrapassar os limites aludidos no item anterior, observados os princípios da finalidade, da razoabilidade e da proporcionalidade, além dos direitos patrimoniais do contratante privado, desde que satisfeitos cumulativamente os seguintes pressupostos: 
I - não acarretar para a Administração encargos contratuais superiores aos oriundos de uma eventual rescisão contratual por razões de interesse público, acrescidos aos custos da elaboração de um novo procedimento licitatório; 
II - não possibilitar a inexecução contratual, à vista do nível de capacidade técnica e econômico-financeira do contratado; 
III - decorrer de fatos supervenientes que impliquem em dificuldades não previstas ou imprevisíveis por ocasião da contratação inicial; 
IV - não ocasionar a transfiguração do objeto originalmente contratado em outro de natureza e propósito diversos; 
V - ser necessárias à completa execução do objeto original do contrato, à otimização do cronograma de execução e à antecipação dos benefícios sociais e econômicos decorrentes; 
VI - demonstrar-se - na motivação do ato que autorizar o aditamento contratual que extrapole os limites legais mencionados na alínea 'a', supra - que as consequências da outra alternativa (a rescisão contratual, seguida de nova licitação e contratação) importam sacrifício insuportável ao interesse público primário (interesse coletivo) a ser atendido pela obra ou serviço, ou seja gravíssimas a esse interesse; inclusive quanto à sua urgência e emergência; (grifos inseridos) .
Pela leitura do excerto, inferiu-se que pelo menos um dos pressupostos (que devem ser satisfeitos cumulativamente) não foi atendido: "III - decorrer de fatos supervenientes que impliquem em dificuldades não previstas ou imprevisíveis por ocasião da contratação inicial;"
Entendeu-se que algumas das alterações, já formalizadas em aditivos anteriores ou a formalizar em uma eventual 3ª Revisão de Projeto em Fase de Obra - RPFO, tratam-se de erro de projeto. Ou seja, não restou configurada a imprevisibilidade. Cita-se como exemplo a necessidade de reforço do revestimento, seja o aumento da espessura de CBUQ ou o uso da geogrelha, que decorreu de erros na caracterização da região (sabidamente sujeita a alagamentos) , tratando-se, portanto, de erro de projeto.
Assim, para o enquadramento no subitem b.III da supracitada Decisão, há que se restar configurada a necessidade de alterações decorrentes de fatos imprevisíveis ou supervenientes, quando da elaboração do projeto básico. Caso esse requisito não seja atendido, há o risco de se premiar projetos básicos deficientes e desatualizados, estimulando a transformação do objeto originalmente contratado em outro de natureza e propósito diversos.
f) quais serviços e respectivos quantitativos, previstos no Contrato 459/2012 e ainda não executados, necessitam de alteração para que a qualidade do objeto a ser executado não seja comprometida e sejam atingidos os parâmetros de resistência do pavimento, condizentes com as exigências impostas pelo tráfego da rodovia; 
Resposta DNIT (peça 39, p. 3) :
Os serviços previstos no contrato 459/2012 e ainda não executados que necessitam de alterações para que a qualidade do objeto a ser executado não seja comprometida e sejam atingidos os parâmetros de qualidade são os referidos no item "b", que se prevê a utilização de REFORÇO com camada drenante em pedra rachão para fundo de aterro.
Os segmentos que os serviços de REFORÇO com camada drenante em pedra rachão para fundo de aterro com as respectivas quantidades que estarão contemplados na 3ª RPFO são: 
Km 351+410 a km 351+720 - 230 m junto à ponte do Arroio Araçá;
Volume: 636,492 m³
Km 357+320 a km 357+720 - 400 m junto ao acesso à Raia Pires;
Volume: 1.190,480 m³
Análise:
Neste item 'f' o DNIT se limita a apresentar a solução para os segmentos em que não foram concluídos os serviços de sub-base, base e revestimento, e que, portanto, são passíveis de correção sem a demolição dessas camadas superiores. Entende-se que a resposta adequada a este item, com a respectiva análise, foi efetuada nos itens 'c' a 'e'.
g) caso os serviços referidos nos itens "b" e "c" não tenham sido pactuados, por meio de termo aditivo ao Contrato 459/2012, qual a data prevista para que isso ocorra; 
Resposta DNIT (peça 39, p. 3) :
Sugestão de resposta desta fiscalização: "Conforme apresentado nos itens anteriores é que solicitamos à esta corte de contas a excepcionalidade dentro dos limites aqui estabelecidos, estando em condições para celebração em ato contínuo à anuência. Em mantida a limitação legal, serão realizados estudos para contratação do remanescente ou mesmo a opção por Termo de Execução Descentralizada com Exército Brasileiro".
A definição de data não depende exclusivamente desta fiscalização, já que tramita em outros setores do DNIT.
Análise:
Diante da análise do conjunto de réplicas ao Despacho do Ministro Relator prestadas pelo DNIT, verificou-se que a resposta para este questionamento não é única. 
Caso a Autarquia conclua pela impossibilidade de se enquadrar o caso nos termos da Decisão 215/1999-TCU-Plenário, ou seja, de não ser possível aditivar o Contrato 459/2012 em valor superior ao limite de 25%, naturalmente, o aditivo não será firmado e dar-se-á prosseguimento aos estudos para uma nova contratação ou para firmar Termo de Execução Descentralizada com o Exército Brasileiro (solução adotada para a execução dos remanescentes de obra dos Lotes 1 e 2 do mesmo empreendimento) .
Caso o DNIT conclua pela viabilidade de se firmar aditivo superior ao limite de 25%, considerando o avanço dos estudos apresentados, com a quantificação dos serviços a executar e os orçamentos já elaborados, vislumbra-se que o termo aditivo não demore para ser pactuado. De toda forma, a Autarquia não respondeu objetivamente ao questionamento sobre a previsão de data.
Assim, entende-se pertinente que o deslinde da questão (seja pela decisão de aditivar o Contrato 459/2012, seja de se realizar um novo ajuste para execução dos remanescentes de obra, por meio de contrato ou termo de execução descentralizada) deve ser objeto de ação de controle por este Tribunal.
h) quanto aos demais entraves ao andamento do Contrato 459/2012, tais como, atrasos nas desapropriações, nos pagamentos à construtora e na concessão de licenças ambientais, se já foram todos resolvidos;
Resposta DNIT (peça 39, p. 4) :
Neste momento não apresenta limitante à conclusão do Contrato 459/2019:
- As desapropriações estão equalizadas e sem afetação, com alguns processos em andamento, mas sem interferência na obra;
- Não há entraves ao pagamento da construtora e
- As licenças ambientais estão equacionadas e vigentes.
Análise:
Da resposta do DNIT, conclui-se que os embaraços (desapropriações, pagamentos à contratada e licenciamento ambiental) , causadores de atrasos na obra no início da execução do Contrato 459/2012, já foram mitigados. Portanto, o cenário atualizado, segundo informações prestadas pela Autarquia, não apresenta riscos consideráveis de mais retardamentos decorrentes desses fatores.
i) o valor do dano ao Erário causado pelas falhas nos projetos básico e executivo elaborados pela Empresa Ecoplan Engenharia Ltda. e pela atuação da mesma empresa como supervisora do contrato de execução da obra, a qual, ante a detecção dos defeitos, ofereceu soluções inapropriadas; bem como os responsáveis pelo dano apurado.
Resposta DNIT (peça 39, p. 4) :
Em sua resposta, o DNIT inicialmente presta informações (peça 39, p. 4) já conhecidas à época da execução da auditoria, nos seguintes termos:
O DNIT instaurou processo administrativo para apurar responsabilidade da Ecoplan Engenharia Ltda., no qual houve a penalização da contratada com multa no valor de R$ 227.899,64.
Adicionalmente, de fato novo, a Autarquia apresentou o seguinte esclarecimento (peça 34, p. 2) :
Ademais, importante ressaltar que, no tocante ao dano ao erário, assim que definida a solução a ser implementada e sua consequente monetização, será possível comparar os custos inicial e final das soluções para a instalação de processo de ressarcimento ao erário.
Análise:
Sobre a multa aplicada pelo DNIT, entende-se que a cobrança foi de natureza punitiva, devido a descumprimento contratual por parte da empresa supervisora. Portanto, não tem relação direta com o dano ao erário decorrente das falhas existentes nos projetos básico e executivo de sua autoria e dos equívocos na atuação como supervisora da obra.
Já em relação à segunda informação prestada, fazer a comparação entre custos inicial e final das soluções para instalar o processo de ressarcimento ao erário, considera-se que está mais alinhada ao entendimento deste Tribunal, no que se refere ao cálculo do débito a ser imputado à projetista/supervisora.
Assim, no que se refere ao dano ao erário decorrente das falhas nos projetos básicos e executivo, além dos equívocos na supervisão da obra, ambas de responsabilidade da empresa Ecoplan Engenharia Ltda., concluiu-se que as providências que o DNIT vier a adotar, visando o ressarcimento dos valores devidos, também devem ser objeto de ação por parte deste Tribunal.
CONCLUSÃO
Portanto, diante dos esclarecimentos prestados pelo DNIT, considera-se mitigado o risco de que empreendimento seja retomado com uma solução construtiva inadequada, com potencial de tornar o objeto executado inservível, visto que:
a) a falha na estrutura do pavimento já foi identificada e reconhecida pelo DNIT, pela empresa construtora e até pela projetista/supervisora;
b) a correção para a falha já foi amplamente estudada por engenheiros do DNIT, pelo consórcio gerenciador Dynatest/Contécnica/Strata/Engesur, por professores da Universidade Federal do Rio Grande do Sul e da Universidade Federal de Santa Maria, conforme relatório técnico apresentado pela Autarquia (peça 24) ; e
c) o DNIT providenciou os estudos de quantificação dos serviços necessários e respectivo orçamento, tanto para a correção do problema ora tratado, quanto para a conclusão do empreendimento.
Ademais, entende-se ser necessário, no tempo oportuno, proceder à avaliação das ações adotadas pelo DNIT, relativas à solução do problema, de modo a resguardar a qualidade da execução dos serviços, dentro dos parâmetros técnicos, garantindo a vida útil projetada para o pavimento.
Sobre os demais impedimentos à continuidade do contrato, o DNIT declarou ter sido afastado tal risco (item 'h') , tendo mitigado os principais problemas que atrasaram a execução do Contrato 459/2012.
Em relação ao dano ao erário decorrente das falhas nos projetos básicos e executivo, além dos equívocos na supervisão das obras, concluiu-se que as providências que o DNIT vier a adotar, visando o ressarcimento dos valores devidos, também devem ser objeto de ação por parte deste Tribunal. 
Por fim, em relação a novos termos aditivos e suas limitações jurídicas, concluiu-se que:
A solução de se ultrapassar o limite de 25% de acréscimo em aditivos, previsto no § 1º, art. 65, da Lei 8.666/1993, apesar de se mostrar mais simples e rápida para dar continuidade à obra e possibilitar a entrega do trecho duplicado aos usuários da rodovia, contraria o disposto no Acórdão 3105/2013-TCU-Plenário. O Contrato 459/2012 foi assinado em 12/7/2012 - após o trânsito em julgado do Acórdão 749/2010-TCU-Plenário, por meio do qual o Tribunal estabeleceu que o cálculo do limite de 25% das alterações contratuais deve ser feito individualmente e sem nenhuma compensação entre reduções e acréscimos.
No que diz respeito à excepcional possibilidade de se aditivar contratos de obras em percentual superior a 25% nos termos da Decisão 215/1999-TCU-Plenário, a presente análise concluiu pelo não enquadramento, dos itens previstos na 3ª RPFO, em todos os requisitos constantes da decisão em tela, pois o aditivo, em fase de estudo pelo DNIT, advém da necessidade de correções no projeto executivo que não decorrem de fatos supervenientes, mas sim de deficiências existentes nesse projeto.
De toda forma, cabe ressaltar que a decisão pela necessidade de ser firmarem aditivos ultrapassando o limite de 25% cabe exclusivamente ao DNIT, no âmbito da sua discricionariedade e dentro de suas competências gerenciais, sem prejuízo de que o deslinde da questão seja acompanhado por esta Corte de Contas.
É o parecer.
PROPOSTA DE ENCAMINHAMENTO
Ante todo o exposto, submetem-se os autos à consideração superior, propondo devolver os autos ao Gabinete do Ministro Relator com manifestação desta unidade técnica, em cumprimento ao Despacho à peça 31.

não há

Não atuou.

RELATÓRIO DE AUDITORIA. FISCOBRAS 2019. OBRAS DE MELHORIA DE CAPACIDADE E DUPLICAÇÃO DO LOTE 3 DA RODOVIA BR 116/RS. DEMORA NA IDENTIFICAÇÃO DE FALHA DE SOLUÇÃO TÉCNICA PROJETADA PARA EXECUÇÃO DE FUNDAÇÃO E CORPO DE ATERRO EM SERVIÇOS DE TERRAPLENAGEM. DETERMINAÇÃO AO DNIT PARA APURAÇÃO DO POSSÍVEL DANO E RESSARCIMENTO AO ERÁRIO. CIÊNCIA RELATIVA À VERIFICAÇÃO DE ATRASOS NO CRONOGRAMA DO EMPREENDIMENTO.

RELATÓRIO DE AUDITORIA (RA)

Secretaria de Fiscalização de Infraestrutura Rodoviária e de Aviação Civil (SeinfraRod).

Trata-se de relatório de auditoria realizada no Departamento Nacional de Infraestrutura de Transportes (DNIT) , no período compreendido entre 24/4/2019 e 23/8/2019, no âmbito do Fiscobras 2019, cujo objeto é a fiscalização das obras de melhoria de capacidade e duplicação do lote 3 da rodovia BR-116/RS, segmento km 351,34 ao km 373,22, em cumprimento ao Acórdão 2082/2018-TCU-Plenário, relator E. Ministro Benjamin Zymler.
O lote 3 da rodovia integra o conjunto de obras de aumento de capacidade e duplicação da BR-116/RS, no trecho entre Porto Alegre e Pelotas, no Estado do Rio Grande do Sul, abrangendo a extensão aproximada de 210 km, a qual foi subdividida em nove lotes.
A execução das obras do lote 3 foi delegada à empresa Ivaí Engenharia de Obras S/A após prévio certame licitatório, com quem o DNIT celebrou o Contrato 459/2012, no valor inicial de R$ 75.464.878,89 (referência de setembro 2009) . O valor do contrato à época da fiscalização totaliza a quantia de R$ 85.672.958,96 (referência de setembro de 2009) , já considerados os aditivos resultantes de duas Revisões de Projeto em Fase de Obra.
Para supervisão da execução das obras e procedimentos relativos à desapropriação, foi contratada a empresa Ecoplan Engenharia Ltda., no valor de R$ 6.390.662,82 (a preços de 1º/4/2011) , a qual também havia sido responsável pela elaboração do projeto básico e executivo das obras dos lotes 3 e 4 da rodovia.
Conforme relatório de fiscalização à peça 28, a equipe de auditoria da Secretaria de Fiscalização de Infraestrutura Rodoviária e de Aviação Civil (SeinfraRodoviaAviação) confirmou a compatibilidade dos preços dos serviços definidos no orçamento da obra com os valores de mercado, bem como a manutenção do equilíbrio econômico-financeiro do Contrato 459/2012 e desconto da proposta vencedora do certame após a celebração de dois termos aditivos decorrentes de revisões de projeto em fase de obra.
No entanto, o corpo técnico identificou dois indícios de irregularidade:
- demora na correção de solução técnica inadequada em fundação e corpo de aterro de serviços de terraplenagem, acarretando possível dano ao Erário em decorrência de deficiências verificadas no projeto básico, no projeto executivo e na supervisão da obra, todos sob encargo da empresa Ecoplan Engenharia Ltda.. O achado foi tipificado como indício de irregularidade grave com recomendação de continuidade do empreendimento (item III.1 do relatório de fiscalização) ; 
- atrasos no cronograma de execução da obra, configurando antieconomicidade e ineficiência na gestão do empreendimento em razão de demora no pagamento à construtora, em desapropriações e nos licenciamentos ambientais de jazidas, os quais foram classificados como falhas ou impropriedades (item III.2 do relatório de fiscalização) .
Inicialmente, a equipe de fiscalização, com o endosso do diretor de subunidade (peça 29) , propôs:
- realizar a oitiva do DNIT e da empresa Ecoplan Engenharia Ltda. para se manifestarem sobre o possível dano ao Erário decorrente da demora na correção de solução técnica inadequada para a fundação e corpo de aterros em serviços de terraplenagem das obras do lote 3 da rodovia BR 116/RS, objeto do Contrato 459/2012, alertando-a quanto à possibilidade de o Tribunal vir a determinar a abertura de tomada de contas especial, caso não seja apresentada manifestação ou esta não seja acolhida;
- recomendar ao DNIT que inclua, no cronograma de execução das obras rodoviárias por ela administradas, prazo suficiente para a expedição das licenças ambientais de utilização das áreas de jazidas ou, como solução alternativa, somente expeça a ordem de início dos serviços após a certificação de que a quantidade de jazidas com licenças expedidas seja em número suficiente para permitir o trabalho em campo sem comprometimento do cronograma físico da obra; 
- promover a juntada de cópias do presente relatório de auditoria, bem como do Relatório, do Voto e do Acórdão que vier a ser prolatado aos processos TC Processo 003.063/2012-7 e TC Processo 017.210/2017-8.
O titular da SeinfraRodoviaAviação, em parecer inicial emitido à peça 30, divergiu da proposta da equipe de auditoria por entender que a autarquia federal já havia adotado as medidas necessárias à responsabilização e punição da empresa projetista e supervisora das obras em razão da demora na identificação e correção de solução técnica inadequada para a fundação e corpo de aterros dos serviços de terraplenagem do lote 3 da rodovia, objeto do Contrato 459/2012.
Suscitou possíveis incertezas quanto à quantificação do dano decorrente da implementação de solução técnica inadequada nos serviços de terraplenagem e seus impactos financeiros no contrato, tendo em vista que não restaram claros os serviços que comporiam esse prejuízo. 
Considerou não ter havido desequilíbrio da equação econômico-financeira em razão dos serviços realizados com solução técnica inadequada e respectiva correção, já considerados nas duas revisões de projeto em fase de obra.
Por fim, em substituição à proposta de recomendação da equipe de auditoria, já realizada em outros acórdãos, sugeriu dar ciência ao DNIT dos fatores que ocasionaram atrasos no cronograma de execução da obra.
Em despacho à peça 31, divergi da proposta do titular da unidade instrutiva e determinei a oitiva do DNIT a fim de manifestar-se sobre aspectos que considero essenciais ao deslinde dos autos, a saber: informações sobre a retomada das obras do Contrato 459/2012, as quais haviam sido paralisadas desde julho de 2016 por problemas de atraso de pagamento à empresa construtora e não-conclusão do projeto executivo; demora na implementação do cronograma de execução da obra, oriunda de atrasos em desapropriações de terrenos afetados pela obra, na obtenção de licenças ambientais de jazidas e no pagamento à empresa contratada; efetiva implementação das medidas corretivas da solução técnica de projeto considerada inadequada, em relação à fundação e corpo de aterro nas obras do lote 3 da BR-116/RS, bem como a quantificação de dano e identificação dos responsáveis. 
Após analisar os esclarecimentos prestados pelo DNIT, a Unidade Técnica chegou às conclusões a seguir resumidas.
Com a celebração do 7º Termo Aditivo ao Contrato 459/2012, as obras do lote 3 da BR-116/RS foram retomadas a partir de 1º/7/2019, com previsão de término em 4/7/2020 e vigência contratual até 1°/11/2020. 
Considera mitigado o risco de incorporação de solução construtiva inadequada e de não-aproveitamento dos serviços de terraplenagem já executados, haja vista o DNIT haver identificado as falhas dos projetos básico e executivo imputados à empresa projetista e supervisora da obra, Ecoplan Engenharia Ltda., além de prever possíveis alternativas de correção de projeto referente aos serviços de terraplenagem executados e a executar.
Segundo informações prestadas pelo DNIT, para os locais onde não foram realizados os serviços de terraplenagem, os quais representam pequena parte (630 m) da extensão total das obras do lote 3 da BR-116/RS (21.880 m) , a solução adotada autarquia federal foi de efetuar reforço com camada drenante em pedra rachão para fundo de aterro. Não há referência a possíveis impactos financeiros em relação a essa medida.
Quanto ao demais segmentos da rodovia em que foram executados os serviços de terraplenagem com solução técnica considerada inadequada, o DNIT entendeu não ser economicamente viável a remoção das camadas inferiores (fundação e corpo de aterro) , pois implicaria a remoção dos terrenos subjacentes com descompactação de materiais e perdas de serviços. 
Para esses trechos, o DNIT preferiu realizar reforço das camadas superiores do pavimento, considerando a resistência da estrutura como um todo, por meio de adoção de uma das seguintes medidas alternativas: 
- aplicação de geogrelha em ambas as faixas de rolamento sob a última camada de concreto betuminoso usinado a quente (CBUQ) , além do acréscimo de 1,0 cm de espessura dessa camada de CBUQ com polímero e adição de 1 cm de espessura do revestimento de CBUQ convencional no acostamento externo. Essa solução teria impacto de R$ 5.652.849,93 que acarretaria alteração da ordem 31,47% do valor inicial do Contrato 459/2012, sem considerar os demais aditivos já firmados;
- reforço da espessura do pavimento em CBUQ, sem a utilização de geogrelhas, com reflexo financeiro de R$ 5.619.339,05, o que implicaria alteração contratual de 30,40% em relação ao valor inicial do Contrato 459/2012, desconsiderados os aditivos anteriormente celebrado.
A unidade técnica assere que a adoção da solução mais técnica e economicamente favorável, no valor R$ 5.619.339,05 e acréscimo de 30,40% ao valor inicial do contrato, sem considerar os aditivos anteriores, por si só, extrapolaria o limite legal de 25% de alteração da avença, previsto no artigo 65, § 1º, da Lei 8.666/1993. 
Além disso, observa a instrução que a proposta de realização de novo aditivo pelo DNIT não encontraria respaldo na jurisprudência do TCU, especificamente o Acórdão 3105/2013-TCU-Plenário, de minha relatoria, que veda a compensação entre o conjunto de acréscimos e supressões ao objeto dos contratos referentes a obras de infraestrutura celebrados por órgão e entidades vinculados ao Ministério dos Transportes após o trânsito em julgado do Acórdão 749/2010-TCU-Plenário, ocorrido em 9/4/2012. Tal é o caso do Contrato 459/2012, firmado entre o DNIT e a empresa Ivaí Engenharia de Obras S/A em 12/7/2012.
Considerando todos os aditivos já realizados no âmbito do Contrato 459/2012, os cálculos apresentados pelo DNIT (peça 39, p. 2) evidenciam que a solução menos onerosa ao Erário representaria, na verdade, implicaria acréscimo de 45,1% em relação ao valor inicial do Contrato 459/2012, bem superior ao limite de 25% previsto na Lei Federal de Licitações e Contratos.
Demais disso, segundo a instrução, a extrapolação do limite de alteração contratual também não teria guarida em nenhuma das hipóteses excepcionais e cumulativas elencadas na Decisão 215/1999-TCU-Plenário, relator E. Ministro-Substituto José Antonio Barreto de Macedo, sobretudo em razão de a solução técnica equivocada para os serviços de terraplenagem não haver decorrido de dificuldade não prevista na contratação inicial, mas de falha e imprecisão dos projetos básico e executivo da obra, as quais poderiam ter sido identificadas tempestivamente e evitadas. 
Sobre o prejuízo decorrente de falha nos projetos básico e executivo e execução de serviços inadequados, o DNIT informa haver aplicado à empresa projetista e supervisora das obras, Ecoplan Engenharia Ltda., sanção pecuniária de R$ 227.899,64, além do que adotará as medidas necessárias ao ressarcimento de dano ao Erário tão logo a autarquia defina a solução a ser implementada e o reflexo financeiro no custo final da contratação.
Em relação aos fatores que contribuíram para atraso na execução das obras, o DNIT afirma haver equacionado todas as pendências relativas às desapropriações, ao restabelecimento do fluxo de pagamentos à contratada e à regularização das licenças ambientais das áreas afetadas pelas obras.
Por fim, a Secretaria de Fiscalização de Infraestrutura Rodoviária e de Aviação Civil considera suficientes os esclarecimentos prestados pelo DNIT, salientado que as medidas a serem implementadas para correção das pendências para conclusão das obras e reparação de dano devem oportunamente acompanhadas por esta Corte de Contas em próxima ação de controle.
Feito essa apresentação, decido.
Conforme análise da unidade técnica, os preços dos serviços definidos no orçamento da obra estão compatíveis valores de mercado. Os aditivos resultantes das duas revisões de projeto em fase de obra mantiveram o equilíbrio econômico-financeiro inicial do Contrato 459/2012, bem como não gerou redução sensível no desconto da proposta vencedora da licitação, conforme determina o artigo 14 do Decreto 7.983/2013.
Quanto ao achado de auditoria referente a atrasos na execução do cronograma físico das obras do lote 3 da rodovia BR-116/RS, o DNIT esclarece que o empreendimento foi retomado a partir de 1/07/2019, com a celebração do 7º Termo Aditivo ao Contrato 459/2012, com previsão de término em 4/7/2020 e vigência contratual até 1°/11/2020. À época da fiscalização, a auditoria confirmou o estágio de execução física das obras de 63,1% e reinício gradual das obras.
A autarquia informa, ainda, que foram solucionados os fatores que teriam ocasionado atraso nas obras, com a regularização das pendências de desapropriação das áreas afetadas, obtenção das licenças ambientais de operação das jazidas e restabelecimento do fluxo de pagamentos à empresa construtora. 
Não obstante as medidas já adotadas pela autarquia, dou ciência ao DNIT que a não-inclusão, no cronograma de execução de suas obras rodoviárias, de prazo suficiente para a expedição das licenças das áreas de apoio, ou a expedição de ordem de serviço sem garantia de que a quantidade de jazidas com licenças expedidas seja suficiente para permitir o trabalho em campo sem comprometimento do seu cronograma físico, estão em desacordo com a jurisprudência do Tribunal, a exemplo dos Acórdão 2383/2007-TCU-Plenário e 2628/2007-TCU-Plenário, ambos do relator E. Ministro Benjamin Zymler, Acórdão 440/2008-TCU-Plenário, relator E. Ministro Raimundo Carreiro, Acórdão 2061/2008-TCU-Plenário, relator E. Ministro-Substituto Augusto Sherman Cavalcanti e Acórdão 727/2016-TCU-Plenário, relator E. Ministro-Substituto André Luís de Carvalho.   
Com relação ao achado de auditoria atinente à demora na correção de solução técnica inadequada em fundação e corpo de aterro de serviços de terraplenagem, o qual teria acarretado dano ao Erário em decorrência de deficiências verificadas no projeto básico, no projeto executivo e na supervisão da obra, cabe-me tecer alguns comentários. 
Não há respaldo jurídico para que o Departamento Nacional de Infraestrutura de Transporte transfira ao Erário o ônus da incúria decorrente falha de planejamento e de supervisão dos serviços de terraplenagem das camadas de sub-base do pavimento rodoviário, a qual não poderia ser relevada pela extrapolação do limite legal de 25% para alteração do contrato, sob pena de desconfiguração do objeto da licitação e frustração do certame licitatório.
Considerando todos os termos aditivos já firmados, a adoção da solução menos onerosa de reforço do pavimento como forma de compensar as deficiências de projeto para as camadas de sub-base e preservar a vida útil da rodovia implicaria acréscimo de 45,1% em relação ao valor inicial do Contrato 459/2012, bem superior ao limite de 25% estabelecidos pelo artigo 65, § 1º, da Lei 8.666/1993.
Outrossim, o caso em análise não se enquadraria nos pressupostos cumulativos da Decisão-TCU 215/1999-TCU-Plenário, relator E. Ministro-Substituto José Antônio Barreto de Macedo, que autorizariam a excepcional extrapolação do limite previsto pela Lei Federal de Licitações e Contratos, porquanto não se trata alteração contratual motivada por fato superveniente que implique dificuldades não-previstas ou imprevisíveis por ocasião da contratação inicial.
Ao contrário, a empresa Ecoplan Engenharia Ltda., ao elaborar projeto básico, propôs solução técnica inadequada para as camadas de terraplenagem e de sub-base da rodovia, tendo em vista que as sondagens do terreno apontaram a presença de lençol freático alto por tratar-se de terrenos alagadiços.
Na fase inicial da obra, em 2013 e 2014, quando o projeto executivo estava ainda em elaboração, a empresa contratada para realizar o empreendimento (Ivaí Engenharia de Obras S/A.) relatou dificuldades na execução dos serviços. O DNIT, a partir de agosto de 2013, começou a solicitar à Ecoplan Engenharia Ltda., na condição de projetista e supervisora das obras, a reavaliação da solução adotada. Na época, a Diretoria de Infraestrutura Rodoviária do DNIT propôs a substituição do saibro não plástico, previsto no projeto, por material inerte em presença de água, a exemplo de areia ou brita, utilizados nos Lotes 1, 2 e 5 a 9. A supervisora, entretanto, adotou soluções diversas, que não sanaram o problema, comprometendo a qualidade dos serviços executados.
Diante do impasse, o DNIT requereu do consórcio consultor contratado para gerenciar as obras dos nove Lotes (Consórcio Dynatest/Contécnica/Strata/Engesur) a realização de ensaios em trechos da rodovia, dos Lotes 3 e 4, ambos com projeto e supervisão da Ecoplan Engenharia Ltda.. Para o Lote 3, os testes indicaram deflexões superiores às admissíveis, deficiência estrutural e agulhamento de camada, resultando em deformações plásticas, rupturas e desestabilização estrutural de camadas (peça 19) . Apesar dessas evidências, a Ecoplan Engenharia Ltda. imputou os defeitos verificados à má execução dos serviços. 
Novos estudos foram elaborados, com participação do consórcio consultor, da Universidade Federal do Rio Grande do Sul (UFRGS) e da Universidade Federal de Santa Maria (UFSM) , ratificando que a solução adotada e defendida pela Ecoplan Engenharia Ltda. foi equivocada. 
Porém, à época, a terraplenagem do Lote 3 estava praticamente concluída e a pavimentação avançada, com boa parte do trecho já nas camadas de revestimento asfáltico. 
A Diretoria de Infraestrutura Rodoviária do DNIT, ante os riscos de insucesso do empreendimento e da postura omissa da Ecoplan Engenharia Ltda., determinou que o contrato celebrado com a referida empresa não fosse prorrogado, bem como, constituiu comissão para buscar soluções adequadas para o projeto executivo dos Lotes 3 e 4, as quais já foram descritas neste voto.
O DNIT instaurou processo administrativo para apurar a responsabilidade da Ecoplan Engenharia Ltda. na execução do contrato de supervisão e desapropriação da obra. A decisão de primeira instância, proferida em 10/7/2018, foi pela responsabilização da empresa, com aplicação de multa no valor de R$ 227.899,64 (2% do valor contratado) , tendo em vista as falhas na supervisão dos contratos 459/2012 (Lote três) e 460/2012 (Lote quatro) . 
Embora a autarquia reconheça possível prejuízo advindo do implemento da medida corretiva para recuperação do indébito, determino ao DNIT que informe ao Tribunal, no prazo de 60 dias, as medidas adotadas para quantificação do dano, identificação dos responsáveis e ressarcimento ao Erário, e, em caso de insucesso da cobrança administrativa, a instauração de tomada de contas especial.
Essa medida não exclui a adoção das providências necessárias, pelo DNIT, para conclusão das obras do lote 3 da BR-116/RS, as quais serão objeto de próximo ciclo de fiscalização de obras deste Tribunal.
Ante o exposto, voto por que o Tribunal acolha a minuta de acórdão que ora submeto à deliberação do colegiado.
TCU, Sala das Sessões Ministro Luciano Brandão Alves de Souza, em 25 de novembro de 2020.
WALTON ALENCAR RODRIGUES 
Relator